【裁判字號】    92,台上,1247
【裁判日期】    920313
【裁判案由】    違反毒品危害防制條例
【裁判全文】
最高法院刑事判決                              九十二年度台上字第一二四七號
    上  訴  人  甲○○
右上訴人因違反毒品危害防制條例案件，不服台灣高等法院高雄分院中華民國九十一
年十一月十二日第二審判決（九十一年度上重訴字第四號，起訴案號：台灣高雄地方
法院檢察署八十六年度偵字第七五二六、七五二九、一０五六七、一二一八六號），
提起上訴，本院判決如左：
    主  文
原判決撤銷，發回台灣高等法院高雄分院。
    理  由
本件原判決認定上訴人甲○○（綽號「斗仔」）於民國八十六年二月五日出境至大陸
廣州市，同年三月初，因友人洪明印（業經判處無期徒刑確定）與黃文章、陳建業（
以上二人均經判處有期徒刑十五年確定）欲自大陸地區購買毒品海洛因走私運輸來台
以供施用，洪明印乃以電話託上訴人在大陸代為購買，並以非官方管道匯款新台幣（
下同）二十五萬元與上訴人。洪明印旋於八十六年三月十日以十五萬元代價僱用昇福
興號漁船船長劉有成（業經判處無期徒刑確定）駕駛漁船載運海洛因返台。洪明印、
陳建業、黃文章並於八十六年三月十三日，自高雄市搭飛機至澳門，翌日（十四日）
自澳門前往大陸地區廣州市與上訴人會合，上訴人即以洪明印先前之匯款二十五萬元
及黃文章當場交付之十萬元，代向不詳姓名之大陸人士依序購買三百十五公克、一百
二十五公克之海洛因。上訴人再與洪明印、陳建業、黃文章、劉有成共同基於未經許
可駕駛船舶直駛大陸地區，走私運輸毒品海洛因之犯意聯絡，將自己所有之海洛因一
千二百二十六點六八公克及上開海洛因併裝於同一牛皮紙袋內，交由洪明印轉交劉有
成走私運輸回台。劉有成未經主管機關許可即於八十六年三月十四日駕駛昇福興號漁
船，自高雄縣梓官鄉蚵仔寮漁港出海，翌（十五）日航行至大陸地區伶仃島，同年月
十六日上午十時許，在島上某卡拉ＯＫ店內與洪明印、黃文章、陳建業會面後，由洪
明印交付裝有淨重一千六百六十六點六八公克海洛因之牛皮紙袋（手提袋）一袋與劉
有成，由劉有成於八十六年三月十八日下午十一時許，駕駛漁船回台，同年月二十日
上午八時許返抵蚵仔寮漁港，而將海洛因走私進入台灣地區。同日上午某時，劉有成
至洪明印住處，約定交付海洛因之方法後，洪明印即指示陳建業搭乘不知情之友人黃
明益（業經判決無罪在案）駕駛之自用小客車，至高雄市之羅馬假期泡沫紅茶店與劉
有成會合，再轉至高雄市○○街與大順路口，由劉有成將上開裝有海洛因之牛皮紙袋
放入黃明益駕駛之自用小客車。回途行經高雄市○○路與曾子路口時，經跟監之調查
人員攔阻，陳建業恐人贓俱獲，促黃明益加速逃逸，將上開海洛因藏置於高雄市○○
區○○路二百五十九號前空地雜草垃圾堆中，再分頭逃逸。嗣陳建業於八十六年三月
二十日下午一時三十分許，在高雄市○○路黃帝飯店六一七室為調查人員查獲，並於
同日下午十一時三十分許，在文慈路二百五十九號對面雜草垃圾堆中，查扣裝有淨重
一千六百六十六點六八公克海洛因之牛皮紙袋一袋。同年月二十一日再循線查獲洪明
印、劉有成、黃文章，上訴人則經通緝後於九十年十月九日緝獲等情。因認第一審依
牽連犯、想像競合犯從一重論處上訴人共同運輸毒品，處無期徒刑之判決，為無不合
，予以維持，駁回上訴人在第二審之上訴，固非無見。
惟查（一）有罪之判決書事實欄為適用法令之依據，法院應依職權將與犯罪構成要件
有關之事項，翔實記載，然後於理由內逐一說明其憑以認定之證據，並使事實認定與
理由說明，兩相一致，方為合法。倘事實認定與理由說明，不相一致，按諸刑事訴訟
法第三百七十九條第十四款後段規定，自屬判決理由矛盾之當然違背法令。查原判決
認定上訴人於八十六年三月初，與洪明印、黃文章、陳建業欲自大陸地區購買毒品海
洛因走私運輸來台以供施用，洪明印即匯寄二十五萬元與上訴人以購買海洛因。洪明
印即於八十六年三月十日以十五萬元代價僱用昇福興號漁船船長劉有成駕駛該漁船，
於同年月十六日至大陸廣東省伶仃島載運毒品海洛因返台，認上訴人共同違反台灣地
區與大陸地區人民關係條例第二十八條第一項之規定，應依同條例第八十條第一項規
定予以處罰，及牽連犯有肅清煙毒條例第五條第一項之罪，但未敘明上訴人牽連觸犯
上開二罪憑以認定之證據，自非適法。又原判決認定洪明印於八十六年三月十六日十
時在大陸地區伶仃島上某卡拉ＯＫ店內將裝有淨重一千六百六十六點六八公克海洛因
之牛皮紙袋（手提袋）與劉有成，由劉有成於八十六年三月十八日下午十一時許，駕
駛漁船運輸回台，於同年月二十日上午八時許返抵蚵仔寮漁港。但理由二（一）１、
（３）又引敘洪明印所證其係於飯店將毒品交與劉有成等語，其就交付毒品地點之事
實認定與理由說明，相互齟齬，亦有理由矛盾之違誤。（二）查原判決事實欄既認定
上訴人與洪明印、黃文章、陳建業自大陸地區購買毒品海洛因走私運輸來台以供施用
，理由中引用共犯洪明印所供：其於八十六年三月十六日上午十時在廣東外海伶仃島
香州碼頭將一批海洛因託劉有成帶回台灣，內有四塊裝及一中包之海洛因共約一千七
百多公克，除了我與黃文章的四百四十公克海洛因外，其餘一千三百多公克海洛因係
由上訴人託我帶回台灣，並表示屆時將再電話聯絡由何人前來取貨等語，而上開三人
所有之海洛因八十六年三月二十日一併為調查人員所查獲（見七五二九號偵查卷第十
九頁）。足見上開毒品私運上岸後之運輸行為，上訴人仍參與其事，否則又將如何聯
絡由他人前來取貨。但原判決理由二（五）卻說明上訴人就走私毒品入台後之運送行
為，尚難認與洪明印、劉有成等人有共同犯意聯絡云云，自有證據上理由矛盾之違法
。（三）證人之個人意見或推測之詞，不得作為證據，刑事訴訟法第一百六十條定有
明文。原判決認定陳建業並未參與毒品之購買，則該證人於調查站所供：其於八十六
年三月十三日至同年十七日與黃文章、洪明印同往大陸……洪明印引導我與黃文章住
在綽號「斗仔」（指上訴人）之家中，其與洪明印、黃文章都有吸食海洛因之習慣，
其間都由「斗仔」提供海洛因供其等吸食解癮……洪明印與黃文章偶會隨「斗仔」一
起外出……我想……海洛因來源應與「斗仔」有關連云云（見八十六年度偵字第七五
二六號偵查卷第八頁反面）。顯係證人陳建業個人推測之詞，原判決採為上訴人犯罪
之依據，尚有未洽。上訴意旨指摘原判決不當，尚非全無理由，應認有撤銷發回更審
之原因。
據上論結，應依刑事訴訟法第三百九十七條、第四百零一條，判決如主文。
中      華      民      國    九十二    年      三      月     十三     日
                              最高法院刑事第八庭
                                  審判長法官  莊  登  照
                                        法官  洪  明  輝
                                        法官  黃  一  鑫
                                        法官  魏  新  和
                                        法官  林  秀  夫
      右正本證明與原本無異
                                              書  記  官
中      華      民      國    九十二    年      三      月     十八     日
                                                                        Ｖ


司法院資訊處製作；財團法人民間司法改革基金會備份。
